【裁判字號】    92,基續小,1
【裁判日期】    920818
【裁判案由】    撤銷調解之訴
【裁判全文】
臺灣基隆地方法院基隆簡易庭民事判決  九十二年度基續小字第一號
    原  告  甲○○
    被  告  陳建達
右當事人間請求返還不當得利事件，原告於民國九十二年六月六日在本院成立調解後
，請求撤銷調解，本院判決如左：
    主     文
原告之訴駁回。
訴訟費用由原告負擔。
    事    實
一、原告方面：
  （一）聲明：鈞院九十二年度基小調字第一○四號九十二年六月六日成立之調解，
        應予撤銷。
  （二）陳述：鈞院九十二年度基小調字第一○四號返還不當得利事件，兩造於民國
        九十二年六月六日成立調解，惟原告之父與被告雖簽訂物權契約，但從未辦
        理物權移轉，只要求原告之父無條件配合相關文件辦理行政作業程序，被告
        提出之繳款書並不能證明地價稅即為其繳款，至於原告之父死後，原告為其
        繼承人，依法受領政府退稅，並無不當得利可言，又兩造於法院調解成立之
        內容為新台幣（下同）七萬二千元，但實際筆錄為五萬元，對此爭點，亦有
        疑義，依民法第七百三十八條第三款對於重要之爭點有錯誤，故調解有得撤
        銷之原因，請求撤銷之。
二、被告方面：基隆市區徵收發還原告之父土地之地價稅，係由被告所代
    繳，嗣後基隆市政府辦理退稅，雖由原告受領，但該款項既由被告支付，仍應由
    被告領取始為合理。
三、本院依職權調閱本院九十二年度基小調字第一○四號、九十二年度基小移調字第
    四一號返還不當得利事件卷宗。
    理    由
一、按調解有無效或得撤銷之原因者，當事人得向原法院提起宣告調解無效或撤銷調
    解之訴，民事訴訟法第四百一十六條第二項定有明文。故請求撤銷調解者，應以
    所成立之調解有無效或得撤銷之原因方得為之。
二、本件原告請求撤銷兩造於九十二年六月六日本院九十二年度基小調字第一○四號
    返還不當得利事件成立之調解，無非以其對調解重要之爭點有錯誤，故調解有得
    撤銷之原因為據，惟按所謂錯誤，乃指意思表示之人對於構成意思表示內涵之效
    果意思，與其表示於外之表示內容，因錯誤或不知而致生齟齬而言。至於形成表
    意人內心效果意思之原因，則稱為動機，導致表意人內心效果意思之動機十分繁
    雜，且只存在表意人之內心，不表示於意思表示中，故為相對人所無法查覺，是
    除當事人之資格或物之性質有誤，且為交易上認為重要者，始可視為意思表示內
    容之錯誤外，其餘動機錯誤若未表示於意思表示中，且為相對人所明瞭者，不受
    意思表示錯誤規範之保護，否則法律之安定性及交易之安全無法維護，此觀民法
    第八十八條第二項之規定自明。經查本件原告主張於調解程序中，被告提出之繳
    款書並不能證明地價稅即為其繳款，原告依法繼承伊先父之權利，領取政府之退
    稅，何來不當得利可言，伊認知有誤，致與被告達成調解云云。惟查原告之父詹
    秀雄與被告於七十九年一月十八日簽訂之買賣契約書第六條約定；「應繳政府土
    地款、土地增值稅、過戶所需費用，悉由甲方（即原告）理清，與乙方（即被告
    之父詹秀雄）無關。」此有前揭契約書附卷可稽（參見九十二年度基小調字第一
    ０四號卷宗第八頁），故基隆市政府辦理相關土地徵收發還過戶時應繳交之地價
    稅依約即應由被告繳納；嗣後基隆市政府就該繳納之地價稅曾予以退稅並由原告
    領取等情，亦為原告所承認，足見之前所繳納之地價稅有溢繳之情形；而被告主
    張該稅捐確由其繳納，並提出繳款書一紙為證，雖然該繳款書並不一定能證明原
    告主張為真實，然原告既已同意將領取之退稅款交付與被告而成立調解，不論原
    告同意調解之原因為何，縱使當事人同意調解之原因是因思慮不周而有過失之情
    形，亦屬於其願達成調解之動機有誤，而非意思表示錯誤，而此動機有誤既非當
    事人之資格，更非物之性質有錯誤，依前開說明自不得按錯誤之規範主張受保護
    。至原告主張此情況為重要之爭點有「錯誤」，顯係混淆誤將「動機錯誤」當成
    「意思表示錯誤」所致。至於兩造於本院成立調解後，另至本院調解室接受調解
    ，被告願將請求之金額由七萬二千元減縮為五萬元，係兩造另外成立之訴訟外和
    解，與本件調解之成立無涉，原告指為調解有得撤銷原因，尚有誤會；此外，原
    告既未能舉證證明上開調解有何無效或得撤銷之原因，其請求與上開要件即有未
    合，自不能准許，應予駁回。
三、據上論結，原告之請求為無理由，依民事訴訟法第七十八條，判決如主文。
中      華      民      國    九十二    年      八      月     十八     日
~B臺灣基隆地方法院基隆簡易庭
~B        法      官  林李達
右正本證明與原本無異。
對於本件判決如有不服，應於收受送達後廿日內向本院提出上訴書狀，述上訴之理
由，上訴於本院合議庭。
中      華      民      國    九十二    年      八      月     二十     日
~B        法院書記官  郭廷耀


司法院資訊處製作；財團法人民間司法改革基金會備份。
